【裁判字號】    99,易,168
【裁判日期】    990608
【裁判案由】    妨害自由等
【裁判全文】
臺灣基隆地方法院刑事判決               99年度易字第168號
公  訴  人  臺灣基隆地方法院檢察署檢察官
被      告  乙○○
上列被告因妨害自由案件，經檢察官聲請以簡易判決處刑（98年
度偵字第4 號、第940 號），本院認為不宜逕以簡易判決處刑，
經改依通常程序審理後判決如下：
    主  文
乙○○無罪。
    理  由
一、本件聲請簡易判決處刑意旨略以：被告乙○○於民國97年9
    月7 日下午某時，搬置大型水泥塊，封阻台北縣雙溪鄉魚行
    村八股5 之2 號告訴人丙○○住宅通往縣道第102 號公路之
    既成私設巷道（下稱系爭巷道），致使丙○○無法駕車進出
    ，以有形實力積極加諸於物而對人產生強烈影響之強暴行為
    ，妨害丙○○行使道路通行權之合法權利。嗣於同年月9 日
    丙○○自南部返家發現，報警前來處理，被告始自行移除上
    開大水泥塊，因認被告涉犯刑法第304 條第1 項之強制罪嫌
    。
二、按犯罪事實應依證據認定之，無證據不得認定其犯罪事實；
    又不能證明被告犯罪者，應諭知被告無罪之判決，刑事訴訟
    法第154 條第2 項、第301 條第1 項分別定有明文。次按刑
    事訴訟法第161 條第1 項規定：檢察官就被告犯罪事實，應
    負舉證責任，並指出證明之方法。因此，檢察官對於起訴之
    犯罪事實，應負提出證據及說服之實質舉證責任。倘其所提
    出之證據，不足為被告有罪之積極證明，或其指出證明之方
    法，無從說服法院以形成被告有罪之心證，基於無罪推定之
    原則，自應為被告無罪判決之諭知（最高法院92年台上字第
    128 號判例意旨參照）。
三、本判決後開所引用之被告以外之人於審判外之陳述（包括書
    面陳述），固均屬傳聞證據，惟公訴人及被告就前揭審判外
    陳述之證據能力，於本案言詞辯論終結前均未聲明異議。本
    院審酌上開證據資料製作時之情況，並無違法不當及證明力
    明顯過低之瑕疵，亦認為以之作為證據應屬適當，依刑事訴
    訟法第159 條之5 規定，認該等證據資料均有證據能力。
四、公訴人認被告乙○○涉犯刑法第304 條第1 項強制罪嫌，主
    要係以被告之供述、證人即告訴人丙○○之證言、證人朱國
    楨（臺北縣雙溪鄉公所環保課職員）、呂明輝（臺北縣雙溪
    鄉公所環保課職員）及范志文（臺北縣政府警察局瑞芳分局
    雙溪分駐所員警）之證言、證人丙○○提出之照片及檢察官
    現場勘驗筆錄與勘驗照片等為主要論據。訊據被告固坦承於
    97年9 月7 日下午某時，搬運大型水泥塊，放置在臺北縣雙
    溪鄉魚行村八股5 之2 號告訴人丙○○住宅通往縣道102 號
    公路之既成私設巷道上，致丙○○所使用之賓士廠牌自用小
    客車無法通行之事實，然堅詞否認有何檢察官所指之強制罪
    犯行，辯稱：其搬置大型水泥塊係為充作前往上開既成私設
    巷道旁田地工作之墊腳石，在搬運大型水泥塊時，丙○○並
    未在場，其並未對丙○○施以強暴、脅迫之行為等語。本院
    查：
  (一)告訴人丙○○所有之門牌號碼臺北縣雙溪鄉魚行八股5 之2
    號房屋（建號：雙溪鄉○○段八股小段81號），坐落在同縣
    鄉○○段八股小段76地號土地上，上開建物所在位置四周若
    非他人所有之土地，即屬田埂、水溝，亦即上開建物所在之
    同縣鄉○○段八股小段76地號土地係屬袋地，丙○○及其家
    人如欲對外通行，須經由系爭巷道，始能抵達臺北縣縣道10
    2 號公路，而系爭巷道雖坐落在被告所有之同縣鄉○○段八
    股小段74地號土地，然自70年間起，即形成供公眾通行之道
    路，丙○○及其家人有通行系爭巷道權利等事實，為被告所
    不爭執，並據丙○○指證在卷，且有臺北縣雙溪鄉○○段八
    股小段74、76地號土地謄本影本各1 份、雙溪鄉○○段八股
    小段81號建號謄本影本1 份、地籍圖謄本1 份（以上見98年
    度偵字第4 號卷第5-8 頁）、臺灣基隆地方法院檢察署勘驗
    筆錄1 份暨勘驗照片7 張（分見同上偵卷第50-51 頁、第60
    -63 頁）在卷可憑，首堪認定（系爭巷道為私有提供公眾通
    行之既成道路乙節，亦據本院於98年度基簡字第734 號民事
    判決理由欄內詳載甚明）。
  (二)按刑法第304 條之強制罪，須以強暴、脅迫使人行無義務之
    事，或妨害他人行使權利始克成立，而所謂強暴乃逞強施暴
    ，即對於他人身體，以有形之實力或暴力加以不法攻擊之謂
    ，所謂脅迫，係指威脅逼迫，即以言詞姿態脅迫他人，足使
    人心生畏懼而言，故所謂強暴脅迫，均須對人直接或間接為
    之為限，單純對物加以暴力則不包括在內，易言之，刑法第
    304 條第1 項強制罪強暴脅迫之對象，須以「人」為要件，
    如妨害人行使權利時，被害人不在場而無從感知，自無從對
    被害人施強暴脅迫，既缺乏施強暴脅迫之手段，要與刑法第
    304 條第1 項之構成要件不符（最高法院85年度台非字第34
    4 號、356 號判決意旨參照）而查：
    1.被告坦承於97年9 月7 日下午某時，搬運大型水泥塊（長
      約130 公分，一邊寬約33公分，另道寬約26公分，高約21
      公分），以與系爭巷道平行之方式，放置在系爭巷道上，
      致丙○○於同年月9 日駕駛賓士廠牌自用小客車自外返家
      時無法通行，惟行人及較丙○○賓士車型為小之車輛仍可
      通行之事實，核與證人即告訴人丙○○於偵訊及本院審理
      時指證之情節相符，並據證人即據丙○○報案而到場處理
      之臺北縣政府警察局瑞芳分局雙溪分駐所警員范志文於偵
      訊及本院審理時、證人即臺北縣雙溪鄉公所環保課職員朱
      國楨、呂明輝於偵訊時結證屬實，且有丙○○提出之現場
      照片1 張（見98年度偵字第4 號卷第12頁下方照片）存卷
      可憑，是被告搬運上開大型水泥塊，堆置在系爭巷道上之
      行為，已妨害丙○○駕車通行之權利，乃至為明確。惟如
      前認定，行人及較丙○○賓士車型為小之車輛仍可通行，
      是被告之行為即尚未達剝奪丙○○行動自由之程度，而無
      足構成刑法第302 條第1 項之妨害自由罪。
    2.又被告搬置上開水泥塊之行為，雖已達妨害告訴人丙○○
      駕駛所使用之賓士廠牌自用小客車自由通行之權利，惟被
      告供稱其於搬置上開大型水泥塊時，丙○○並未在現場，
      而係97年9 月9 日丙○○駕駛賓士廠牌自用小客車返家時
      ，始發現系爭巷道遭堆置上開大型水泥塊，核與丙○○所
      證情節相符，從而被告施以強暴之對象為上開大型水泥塊
      ，而非丙○○，且丙○○既於被告搬置上開大型水泥塊亦
      即對上開大型水泥塊施以強暴行為時不在場，而無從感知
      被告對上開大型水泥塊施以強暴之行為，被告自無從以搬
      置上開大型水泥塊之對物強暴行為之方法，間接對丙○○
      施以強暴或脅迫之行為，依前揭最高法院判決意旨，被告
      所為縱有不當，亦與刑法強制罪之構成要件不符。
五、綜上所述，本件被告雖有於系爭巷道堆置大型水泥塊，致有
    權通行系爭巷道之告訴人丙○○所駕駛之賓士廠牌自用小客
    車無法通行之事實，然被告為上開強暴行為時，丙○○並未
    在場感知而受被告之強暴致妨害行使權利，此外，復查無其
    他積極證據足認被告有公訴意旨所指犯行，不能證明被告犯
    罪，依前開說明，自應為被告無罪之諭知。
據上論斷，應依刑事訴訟法第301條第1項，判決如主文。
本案經檢察官甲○○到庭執行職務
中    華    民    國    99    年    6     月    8     日
                  刑事第一庭法  官  劉桂金
以上正本證明與原本無異。
如不服本判決應於收受送達後10日內向本院提出上訴書狀，並應
敘述具體理由；其未敘述上訴理由者，應於上訴期間屆滿後20日
內向本院補提理由書(均須按他造當事人之人數附繕本)「切勿逕
送上級法院」。
中    華    民    國    99    年    6     月    8     日
                            書記官  劉如純

司法院資訊處製作；財團法人民間司法改革基金會備份。
